【裁判字號】    98,訴,1462
【裁判日期】    980909
【裁判案由】    給付書款
【裁判全文】
臺灣臺中地方法院民事判決              98年度訴字第1462號
原      告  五南圖書出版股份有限公司
法定代理人  丁○○
訴訟代理人  丙○○
被      告  有限責任國立臺中技術學院員工消費合作社
法定代理人  甲○○
訴訟代理人  周進文律師
上列當事人間請求給付書款事件，經本院於民國98年8月19日言
詞辯論終結，判決如下：
    主  文
被告應給付原告新臺幣肆拾捌萬柒仟伍佰貳拾伍元，及自民國九
十八年一月一日起至清償日止，按週年利率百分之五計算之利息
。
訴訟費用由被告負擔。
本判決得假執行，但被告以新臺幣肆拾捌萬柒仟伍佰貳拾伍元為
原告預供擔保，得免為假執行。
    事實及理由
一、按訴狀送達後，原告不得將原訴變更或追加他訴，但減縮應
    受判決事項之聲明者，不在此限，民事訴訟法第255條第1項
    第3款定有明文。原告提起本件訴訟時，原係請求被告給付
    新臺幣（下同）629,068元，嗣於民國98年6月1日提出準備
    書 (一)狀，變更其聲明為請求被告給付487,525元，核屬減
    縮應受判決事項之聲明，揆諸前揭規定，應予准許，合先敘
    明。
二、原告起訴主張：兩造於97年7月31日簽立經銷合約書  (下稱
    系爭合約書) ，系爭合約書第1條、第5條約定：原告就其出
    版發行或經銷代理之圖書出版品交由被告銷售；原告於每月
    10日前將上月對帳單交付被告核對，被告應於該月25日前結
    清應付之帳款，並開立該月1日起算60日內之票據付清書款
    。原告自同年8月28日起至同年12月26日止，即依約陸續發
    書至被告之社址，惟被告自第一筆交易開始即未給付原告書
    款，金額合計為487,525元，爰依兩造間之經銷法律關係提
    起本件訴訟，請求被告給付上開書款，並聲明：被告應給付
    原告487,525元，及自98年1月1日起至清償日止，按年利率
    5%計算之利息。
三、被告則以：系爭合約書雖係由當時任職被告理事會主席之訴
    外人乙○○以被告名義所訂立，惟依合作社法第3條、第9條
    、被告章程第29條規定觀之，被告「供銷」之業務範圍僅為
    「日常生活用品及教學用品供應」，教科書部分僅為「代辦
    」業務，而系爭合約書第1條約定係將被告認定為經銷書局
    ，此非被告之業務範圍，則訴外人乙○○代理被告與原告所
    簽立之系爭合約書，為無權代理，對於被告不生效力。且依
    系爭合約書第9條約定，原告對於被告之業務範圍應加以查
    核，又訴外人乙○○所為之行為非為被告依法已登記之事項
    ，原告亦非善意第三人等語，資為抗辯，並聲明：(一)原告之
    訴駁回。(二)如受不利判決，願供擔保，請宣告准免假執行。
四、兩造不爭執事項：
  (一)97年間乙○○擔任被告之理事會主席。
  (二)原告本件請求書款之書籍，均係在系爭合約書簽訂後交付被
    告。
五、本件關鍵爭點：
    系爭經銷法律關係是否存在兩造之間？訴外人乙○○以被告
    理事會主席身分，與原告簽訂系爭合約書，是否逾越被告章
    程之規定，使得系爭合約書對被告不生效力？
六、本院得心證理由：
  (一)按理事依本法及合作社章程之規定，與社員大會之決議執行
    任務，並互推一人或數人對外代表合作社，合作社法第34條
    第1項定有明文。又理事會主席對外代表本社；本社業務：
    代辦學生服裝、教科書等，此據被告提出之有限責任國立臺
    中技術學院員工消費合作社章程第13條、第29條載述甚明。
  (二)經查，系爭合約書簽訂之時，係由乙○○擔任被告之理事會
    主席，故依上開法律及章程規定，其有權對外代表被告執行
    任務，毋庸置疑。而系爭合約書係由當時擔任被告理事會主
    席之乙○○與原告所簽訂，亦據證人乙○○到庭具結後證述
    明確 (見本院98年7月22日言詞辯論筆錄) 。且被告於97年6
    月底前是與訴外人華統圖書有限公司 (下稱華統公司) 簽約
    ，由被告向華統公司統一購書，惟97年7月間因被告尚未找
    到類似華統公司之中間商採購，才會與原告直接簽約，亦據
    被告陳述綦詳 (見本院98年7月1日言詞辯論筆錄) 。是以，
    兩造間確有經銷法律關係存在，應堪認定。
  (三)次查，國立臺中技術學院關於高職部分學生用書之採購，係
    將書款包含於學生之註冊費中，再由學校開立國庫支票給付
    書款與被告後，再由被告代辦購書事宜。而關於大專部分學
    生用書之採購，係由各班分別向被告採購，被告再依各班所
    訂購之書冊種類及數量向書商訂購，且被告將該等書冊交付
    各班時，由各班交付書款，並開立收據  (見被告98年6月24
    日答辯狀第2頁)，此種交易過程之細微差異，交易對象尚難
    明確得悉。又依原告提出之發書單觀之，其上亦載明各書冊
    係由日、夜間部、何系所、何年級所訂購，此有五南文化事
    業機構發書單13紙在卷可稽，此與被告自承之上開交易過程
    並無不同。況所謂「代辦」、「供銷」等語，並非法律用語
    ，其實質內涵如何，差異何在，自非外人所得以知悉區別。
    準此，系爭合約書之名雖為經銷合約書、第1條復約定原告
    將被告列為經銷書局，惟被告依系爭合約書向原告所為訂購
    書籍及收、轉學生所繳納購書款之行為，自仍屬教科書之代
    辦範疇，應認尚無逾越章程規定。被告抗辯其前理事會主席
    乙○○與原告簽訂之合約書違反被告章程規定，對被告不生
    效力等語，尚不足採。
  (四)再查，中區商務圖書有限公司 (下稱中區商務公司) 籌辦期
    間雖有與原告接洽，惟中區商務公司成立後並未與原告再簽
    立契約，此亦據證人乙○○證述明確  (見本院98年7月22日
    言詞辯論筆錄) ，又依原告發書單上所載之地址係被告之社
    址，即臺中市○區○○路3段129號昌明樓B1，書籍之退貨單
    亦有國立臺中技術學院員工消費合作社之收發章，則被告抗
    辯系爭書籍係由尚未成立（籌設中）之中區商務公司向原告
    訂購，亦非可採。
  (五)末查，縱認訴外人乙○○與原告簽訂之系爭合約書非被告章
    程所定之執行業務事項，惟訴外人既為被告之理事會主席，
    依上開規定有代表被告為一切事務之權，如有違背章程之規
    定時，僅被告可與該理事會主席就渠等內部法律關係求償而
    已，被告對於該理事會主席所為違反章程規定之行為仍須負
    責。且按董事  (合作社之理事相當於民法及公司法之董事)
    就法人之一切事務對外代表法人，對於董事代表權所加之限
    制，不得對抗善意第三人，為民法第27條所明定，合作社法
    既未認合作社有特殊理由，不許理事有對外代表之權，則理
    事之代表權仍應解為與其他法人相同，不受任何之限制，最
    高法院著有49台上字2434號判例可資參照。換言之，即使被
    告章程中所謂「代辦」、「供銷」業務範圍之區別，可認係
    被告對其理事會主席之代表權所加限制，依上開判例意旨，
    亦不可以之對抗善意之原告。且原告既與被告合法選任之理
    事會主席為交易，則依一般社會交易習慣，難認原告有進而
    查閱或請求被告提出章程之義務，且系爭合約書第9條第1項
    係約定「乙方（即被告）於簽立本合約之同時，應同時提供
    『公司執照』、『營利事業登記證』、『負責人身分證影本
    』及無退票證件等『信用證明資料』供甲方（即原告，合約
    書誤載為乙方）查核。」，上開約定自其字義觀之，顯然係
    關於被告方面有提出「信用證明資料」義務，而非關於原告
    負有就被告法定代理人「權限範圍」或被告之「業務範圍」
    等相關資料向被告查詢之義務，故被告抗辯原告應要求查閱
    被告章程等相關資料，同非足採。除此之外，被告既未能舉
    證證明原告簽訂系爭合約書係出於惡意，自難認原告非善意
    第三人。
  (七)綜上所述，原告依兩造間之系爭經銷法律關係，請求被告給
    付購書書款共487,525元，為有理由，應予准許。
七、本件係所命給付之金額未逾500,000元之判決，依民事訴訟
    法第389條第1項第5款之規定，應依職權宣告假執行。被告
    陳明願供擔保，請准宣告免為假執行，經核無不合，爰酌定
    相當之擔保金額，予以宣告之。
八、本件事證已明，兩造其餘攻擊防禦方法及未經援用之證據，
    經本院審酌後，核與本件之結論，不生影響，爰不一一贅述
    ，附此敘明。
九、訴訟費用負擔之依據：民事訴訟法第78條。
中    華    民    國    98    年    9     月    9     日
                  民事第三庭  法  官  曹宗鼎
以上正本係照原本作成。
如對本判決上訴，須於送達後20日內向本院提出上訴狀。
中    華    民    國    98    年    9     月    9     日
                              書記官


司法院資訊處製作；財團法人民間司法改革基金會備份。
